最高法院刑事判決　　　　　　　　　　　　　　　九十三年度台上字第六六九二號
　　上　 訴　 人　台灣高等法院高雄分院檢察署檢察官
　　上訴人即被告　甲○○
右上訴人等因被告偽造文書等罪案件，不服台灣高等法院高雄分院中華民國九十一年
一月二十九日第二審判決（九十年度上訴字第一五五三號，起訴案號：台灣高雄地方
法院檢察署八十八年度偵字第一三五七二號），提起上訴，本院判決如左：
    主  文
原判決撤銷，發回台灣高等法院高雄分院。
    理  由
本件原判決認定上訴人即被告甲○○係國華人壽保險股份有限公司高雄分公司（下稱
「國華人壽公司」）職員，因與客戶金超瑩熟識，金超瑩遂將印章及於民國八十二年
二月投保「鴻運終身險」保單交予被告保管。詎被告竟意圖為自己不法之所有，且基
於行使偽造私文書之概括犯意，於八十三年七月二十四日盜用上述印章，擅自填寫偽
造保險契約變更申請書，將金超瑩住所變更為高雄市○○區○○路九六三巷二十二號
。再意圖為自己不法所有，於八十七年九月二日擅自填寫委託書及保單借款申請書，
申請將金超瑩原於八十五年四月三十日以保單借款新台幣（下同）二十一萬元之數額
，提高為五十五萬九千元，再將金超瑩之印章、身分證等證件交予不知情之國華人壽
公司承辦人陳美齡辦理並加蓋印章於委託書及保單借款申請書上，致國華人壽公司陷
於錯誤，於扣除利息後再貸給三十三萬九千六百十三元，匯入金超瑩帳戶。被告再向
金超瑩謊稱上述匯款係借用金超瑩帳戶代收他人保費，金超瑩隨即於扣抵被告積欠之
十萬元債務後將餘額匯給被告。嗣被告於八十八年一月二十五日，為求業績，未經金
超瑩之母金王春芳同意，擅自偽刻金王春芳印章蓋用，並偽造金王春芳署押，以金王
春芳名義偽造填寫人壽保險要保書持向國華人壽公司投保「安家還本終身保險」。足
生損害於金超瑩、金王春芳及國華人壽公司等情。因而撤銷第一審判決，改判仍論處
被告連續行使偽造私文書，足以生損害於他人罪刑。固非無見。
惟查，(一)、科刑判決書須先認定犯罪事實，然後於理由內敘明其認定犯罪所憑之證據
，方足以資論罪科刑，否則僅於理由內敘明其有犯罪之證據，而事實欄內並未認定有
何種犯罪之事實，不惟理由失其根據，且與法定程式亦不相符。又沒收之物亦須於犯
罪事實中有具體之記載，方為合法。原判決事實欄記載：「復未經金超瑩之母金王春
芳同意，以金王春芳之名義擅自填寫人壽保險要保書（保單號碼ＫＬ九七三０七七號
）及簽金王春芳署押，並利用不知情之成年刻印者擅自刻造金王春芳印章蓋於要保書
上，偽造完成後，持向國華人壽公司投保『安家還本終身保險』而行使之，足生損害
於國華人壽公司及金王春芳本人。」（見原判決第三頁第一至五行）等詞，並未明白
認定偽造金王春芳之署押、印文數目若干，以及偽刻印章幾顆，但其理由（第九頁第
五至七行）卻論述：「再國華人壽保險公司人壽保險要保書（保單號碼ＫＬ九七三０
七七號）上偽造之『金王春芳』署押三枚、『金王春芳』印文三枚及被告偽造之『金
王春芳』印章一顆，均依刑法第二百十九條沒收。」云云，其主文欄第二項亦諭知：
「國華人壽保險股份有限公司保單號碼ＫＬ九七三０七七號人壽保險要保書上偽造之
『金王春芳』署押枚、『金王春芳』印文枚及偽造之『金王春芳』印章壹顆，均
沒收，自失所依據，而有理由不備之疏誤。(二)、依原判決所云，被告於八十三年七月
二十四日偽造保險契約變更申請書行使，嗣於八十七年九月二日偽造保單借款申請書
，詐貸三十三萬九千六百十三元等情，倘屬無訛，則此兩次行使偽造私文書之犯行相
距四年之久，惟原判決理由竟認此先後行使偽造私文書行為「時間緊接」，為連續犯
（見原判決第七頁第十二、十三行），是否允當，非無研求之餘地。(三)、原判決事實
欄（第二頁第五至九行）記載：「詎甲○○竟意圖為自己不法之所有，且基於行使偽
造私文書之概括犯意，利用保管印章及保單之機會，先於八十三年七月二十四日，在
其辦公室內，擅自填寫保險契約變更申請書，將金超瑩之住所、居所變更為高雄市○
○區○○路九六三巷二十二號，並持金超瑩之印章盜蓋於其上，偽造完成後呈報國華
人壽公司而行使之，足生損害於國華人壽公司及金超瑩。」云云，究竟被告擅自申請
變更金超瑩之住居所住址，其動機與目的何在？其因此有何不法所得？原判決並未詳
細認定，致事實有欠明白；且其認定「詎甲○○意圖為自己不法之所有」，擅將金超
瑩住址變更一節，亦與事理有違，均嫌疏誤。上訴人等上訴意旨，均指摘原判決不當
，非無理由，應認有撤銷發回更審之原因。至原判決認為無罪（即不另為無罪之諭知
）部分，因與前述發回部分有審判不可分之關係，爰一併發回更審。附此敘明。
據上論結，應依刑事訴訟法第三百九十七條、第四百零一條，判決如主文。
中　　　華　　　民　　　國　　九十三　　年　　 十二 　　月　　二十三　　日
                              最高法院刑事第六庭
                                  審判長法官  吳　雄　銘
                                        法官  池　啟　明
                                        法官  石　木　欽
                                        法官  郭　毓　洲
                                        法官  吳　三　龍
      右正本證明與原本無異
                                              書  記  官
中　　　華　　　民　　　國　　九十三　　年　　 十二 　　月　　二十七　　日
                                                                        Ｋ
